---
title: Análise descritiva dos casos de oncologia no SUS em Maringá-PR
subtitle: Apresentação (Parcial|Final)
author: Makson Pedro Rodrigues, Emanuel Carneiro F. da Silva
date: 17 de Junho de 2025
institute: LEA - Laboratório de Estatística Aplicada
output: modeloLEA::apresentacao
fontsize: 12pt
bibliography: referencias.bib
nocite: '@*'
---

```{r,setup, include=FALSE}
library(tidyverse)
theme_set(theme_bw())
library(performance)
library(knitr)
library(kableExtra)


# definicoes globais 
# tamanho das figuras: largura = 5, altura = 4 (polegadas)

opts_chunk$set(fig.width = 5, fig.height = 4, 
# exibir o codigo do R nos chunks (mudar para FALSE na versao final)
               echo = F, message=F, warning=F,
# mandar o latex manter a figura na posicao correta
               fig.pos = 'h')

library(tidyverse)
library(janitor)
library(geobr)
library(sf)

## Ajeitar as figuras

opts_chunk$set(fig.width = 4, 
               fig.height = 2.5,
               # centralizar as figuras
               fig.align = "center",
               # nao exibir o codigo do R nos chunks (mudar para FALSE na versao final)
               echo = FALSE, 
               # nao exibir mensagens dos pacotes
               message = FALSE, cache = TRUE, warning = FALSE)


```

# Roteiro

## Roteiro

1. Apresentação
2. Objetivos
3. Metodologia
4. Resultados
5. Conclusões




# Apresentação

## Apresentação

* Makson Pedro Rodrigues
* Emanuel Carneiro F. da Silva
* Consulente: Vanessa Midori Kurata, Prefeitura Municipal de Maringá
* Andressa Nunes Siroky foi a professora orientadora deste trabalho


# Objetivos

## Objetivos

* Realizar uma análise descritiva de informações relacionadas à oncologia no SUS, com foco na cidade de Maringá-PR e regiões vizinhas, durante o ano de 2024 
*  Identificar municípios com maior concentração de casos
* Caracterizar os tipos de câncer registrados e estágios da doença
* Examinar a distribuição por faixa etária e sexo
* Oferecer uma visão clara e acessível sobre o cenário regional do atendimento oncológico



# Metodologia

## Metodologia

* 58 municípios da região de Maringá-PR
* Bases de dados fornecidas pela consulente (Ano de 2024)
* Variáveis: faixa etária, sexo, tipos de câncer, estágios da doença, diagnósticos, inícios de tratamento, valores aprovados pelo Estado
* Tipo de análise: Estatística descritiva
* Software utilizado: Linguagem R

## Metodologia

```{r mapa, fig.cap="\\label{fig:mapa}Mapa dos municípios do estado do Paraná.", fig.align="center", cache=T, fig.height=3, dpi=300,out.width="80%", fig.height=6, fig.width= 8, dpi=300}

load("dados_limpo.RData")

parana <- read_municipality(code_muni = "PR", year = 2020)

faixa_etaria <- faixa_etaria |> 
  mutate(munici_pio_da_residencia = str_trim(munici_pio_da_residencia))

parana <- parana |>
  mutate(name_muni_clean = stringi::stri_trans_general(name_muni, "Latin-ASCII"))

parana <- parana |>
  mutate(destacado = name_muni_clean %in% unique(faixa_etaria$munici_pio_da_residencia))

# Mapa
ggplot(parana) +
  geom_sf(aes(fill = destacado), color = "white", size = 0.1) +
  scale_fill_manual(values = c("TRUE" = "red", "FALSE" = "gray90"),
                    labels = c("TRUE" = "Selecionados", "FALSE" = "Outros"),
                    name = "Legenda:") +
  theme_minimal()

```


# Resultados

## Resultados

```{r sexo, cache=T, fig.cap="\\label{fig:sexo}Número de casos totais de câncer por sexo.", fig.align='center', dpi=300, out.width="80%", fig.height=6, fig.width= 8}

sexo <- sexo |> 
  pivot_longer(cols = c(masculino, feminino, total),
               names_to = "sexo",
               values_to = "valor") |> 
  pivot_wider(names_from = munici_pio_da_residencia,
              values_from = valor)

# gráfico sexo
sexo |>
  mutate(sexo = str_to_title(sexo)) |> 
  filter(sexo != "Total") |> 
  ggplot(aes(x = sexo, y = Total)) +
  geom_col(fill = "#22aaee", color = "black", width = 0.75) +
  geom_text(aes(label = Total), vjust = -0.5) +
  scale_y_continuous(breaks = seq(0, 125, 25), 
                     expand = expansion(mult = c(0, 0.1))) +
  labs(x = "Sexo", y = NULL, title = "") +
  theme_bw() +
  theme(plot.title = element_text(hjust = 0.5, face = "bold", size = 10),
        panel.grid = element_blank(),
        panel.border = element_blank(),
        axis.text.y = element_blank(),
        axis.ticks.y = element_blank(),
        axis.line.x = element_line(color = "black"),
        axis.title.x = element_text(face = "bold")
  )

```





## Resultados

```{r idade, cache=T, fig.cap="\\label{fig:idade}Número de casos totais de câncer por idade.", fig.align='center', dpi=300, out.width="80%", fig.height=6, fig.width=8}


faixa_etaria <- faixa_etaria |>
  pivot_longer(
    cols = -munici_pio_da_residencia,
    names_to = "faixa_etaria",
    values_to = "frequencia"
  ) |> 
  filter(faixa_etaria != "total")

faixa_etaria <- faixa_etaria |> 
  mutate(
    faixa_etaria = faixa_etaria |> 
      str_replace_all("^x", "") |>    
      str_replace_all("_a_", " a ") |>    
      str_replace_all("_anos", "") |> 
      str_replace_all("_", " "),            
      faixa_etaria = ifelse(
       str_detect(faixa_etaria, "^80"),
       "80 ou mais",
       faixa_etaria
      )
    )

# gráfico faixa etária  
faixa_etaria |>
  filter(munici_pio_da_residencia == "Total") |>
  ggplot(aes(x = faixa_etaria, y = frequencia)) +
  geom_col(fill = "#22aaee", color = "black", width = 1) +
  geom_text(aes(label = frequencia), vjust = -0.3, 
                size = 3.5) +
  labs(title = NULL, x = "Idade (em anos)", y = NULL) +
  theme_bw() +
  theme(axis.text.x = element_text(angle = 90),
        panel.grid = element_blank(),
        panel.border = element_blank(),
        axis.ticks.y = element_blank(),
        axis.text.y = element_blank(),
        axis.line.x = element_line(color = "black"),
        axis.title.x = element_text(face = "bold")
        )

```


## Resultados 



```{r tabela1, cache=T}

library(kableExtra)

tabela_municipios <- tribble(
  ~Município, ~`Porcentagem (%)`, ~`Total de casos`,
  "Maringá", "35,2", "1858",
  "Paranavaí", "7,96", "420",
  "Sarandi", "6,61", "349",
  "Marialva", "3,90", "206",
  "Paiçandu", "3,83", "202"
)

tabela_municipios |>
  kbl(
    format = "latex",
    booktabs = TRUE,
    align = c("l", "c", "c"),
    caption = "Municípios com maior número de casos de câncer em 2024.",
    label = "municipios"
  ) |>
  kable_styling(
    latex_options = c("hold_position", "scale_down"),
    font_size = 10,
    position = "center"
  )

```

## Resultados

```{r tabela2, cache=T}

# Tabela com nomes simplificados
df_total_top10 <- tribble(
  ~`Tipo de câncer`, ~`Total de casos`,
  "Incerto/desconhecido", 1301,
  "Outras neoplasias da pele", 771,
  "Mama", 436,
  "Próstata", 242,
  "Cólon", 191,
  "Sem localização específica", 186,
  "In situ do colo do útero", 141,
  "Colo do útero", 131,
  "Reto", 105,
  "Outras neoplasias de comportamento incerto", 105
)

# Gerando tabela LaTeX com boa formatação
df_total_top10 |>
  kbl(
    format = "latex",
    booktabs = TRUE,
    align = c("l", "c"),
    caption = "Dez tipos de câncer mais frequentes na região em 2024."
  ) |>
  kable_styling(
    latex_options = c("hold_position", "scale_down"),
    font_size = 10,
    position = "center",
    stripe_index = NULL
  )



```

## Resultados

```{r tabela3, cache=T}


# Dados com nomes simplificados
df_maringa_top10 <- tribble(
  ~`Tipo de câncer`, ~`Total de casos`,
  "Incerto/desconhecido", 539,
  "Outras neoplasias da pele", 271,
  "Mama", 164,
  "Próstata", 89,
  "Cólon", 75,
  "In situ do colo do útero", 53,
  "Sem localização específica", 52,
  "Metástase em gânglios linfáticos", 47,
  "Pulmões e brônquios", 38,
  "Colo do útero", 34
)

# Tabela formatada
df_maringa_top10 |>
  kbl(
    format = "latex",
    booktabs = TRUE,
    align = c("l", "c"),
    caption = "Dez tipos de câncer mais frequentes em Maringá em 2024."
  ) |>
  kable_styling(
    latex_options = c("hold_position", "scale_down"),
    font_size = 10,
    position = "center"
  )


```


## Resultados 

```{r tabela 4, cache=T}

tabela_estagios <- tribble(
  ~`Município`, ~`Estágio do câncer`, ~`Número de casos`, ~`Proporção`,
  "Total",   "Estágio 0",   "56",  "0,055",
  "Total",   "Estágio 1",   "80",  "0,079",
  "Total",   "Estágio 2",  "296",  "0,292",
  "Total",   "Estágio 3",  "324",  "0,320",
  "Total",   "Estágio 4",  "257",  "0,254",
  "Maringá", "Estágio 0",   "13",  "0,035",
  "Maringá", "Estágio 1",   "32",  "0,087",
  "Maringá", "Estágio 2",  "114",  "0,311",
  "Maringá", "Estágio 3",  "121",  "0,330",
  "Maringá", "Estágio 4",   "87",  "0,237"
)

tabela_estagios |>
  kbl(
    format = "latex",
    booktabs = TRUE,
    align = c("l", "c", "c", "c"),
    caption = "Número de casos de câncer em 2024 por estágio (Total e Maringá).",
    label = "estagios"
  ) |>
  kable_styling(
    latex_options = c("hold_position", "scale_down"),
    font_size = 10,
    position = "center"
  )


```

## Resultados 

```{r diagnostico1, cache=T, fig.cap="\\label{fig:diagnostico1}Número de diagnósticos e inícios de tratamento por mês.", fig.align='center', fig.height=2.5, fig.width= 4.7, results='hide', dpi=300}

# diagnostico e tratamento
dados_diag <- tratam_munic_mesdiagnostico |>
  pivot_longer(
    cols = -munici_pio_da_residencia, 
    names_to = "mes", 
    values_to = "frequencia"
  ) |>
  mutate(tipo = "Diagnóstico")

dados_trat <- tratam_munic_mestratam |>
  pivot_longer(
    cols = -munici_pio_da_residencia, 
    names_to = "mes", 
    values_to = "frequencia"
  ) |>
  mutate(tipo = "Início de Tratamento")

dados_juntos <- bind_rows(dados_diag, dados_trat)

dados_juntos <- dados_juntos |>
  filter(mes != "total") |> 
  mutate(
    mes = dmy(paste0("01_", mes))  # Ex.: "01_jan_2024" vira 2024-01-01
  )

Sys.setlocale("LC_ALL", "Portuguese")


dados_juntos |>
  filter(munici_pio_da_residencia == "Total") |>
  ggplot(aes(x = mes, y = frequencia, color = tipo)) +
  geom_line(linewidth = 1) +
  geom_point(size = 2) +
  labs(x = "Mês", y = "Frequência", color = "Tipo") +
  scale_color_manual(values = c("Diagnóstico" = "#22aaee", "Início de Tratamento" = "#e63946")) +
  scale_y_continuous(limits = c(0, 750)) +
  theme_bw() +
  theme(axis.title.x = element_text(face = "bold"),
        axis.title.y = element_text(face = "bold"))


```

## Resultados 

```{r diagmaringa, cache=T, fig.cap="\\label{fig:diagmaringa}Número de diagnósticos e inícios de tratamento por mês (apenas Maringá).", fig.align='center', fig.height=2.5, fig.width= 4.7,dpi=300 }

dados_juntos |>
  filter(munici_pio_da_residencia == " Maringa") |>
  ggplot(aes(x = mes, y = frequencia, color = tipo)) +
  geom_line(linewidth = 1) +
  geom_point(size = 2) +
  labs(x = "Mês", y = "Frequência", color = "Tipo") +
  scale_color_manual(values = c("Diagnóstico" = "#22aaee", "Início de Tratamento" = "#e63946")) +
  scale_y_continuous(limits = c(0, 200)) +
  theme_bw() +
  theme(axis.title.x = element_text(face = "bold"),
        axis.title.y = element_text(face = "bold"))



```

## Resultados 

```{r custo, cache=T, fig.cap="\\label{fig:custo}Valor total aprovado pelo governo para realização de consultas e tratamentos oncológicos.", fig.height=2.5, fig.width= 4.7,dpi=300, fig.align='center'}

valor_aprovado <- valor_aprovado |> 
  rename(
    jan = janeiro,
    fev = fevereiro,
    mar = marco,
    abr = abril,
    mai = maio,
    jun = junho,
    jul = julho,
    ago = agosto,
    set = setembro,
    out = outubro,
    nov = novembro,
    dez = dezembro
  )

dados_valor_aprovado <- valor_aprovado |> 
  select(-total) |>   
  pivot_longer(
    cols = -municipio,
    names_to = "mes",
    values_to = "valor_aprovado"
  ) |> 
  mutate(
    mes_num = as.integer(factor(mes, 
      levels = c("jan", "fev", "mar", "abr", "mai", "jun",
                 "jul", "ago", "set", "out", "nov", "dez"))),
    data = dmy(paste0("01/", mes_num, "/2024"))
  )

dados_valor_aprovado <- dados_valor_aprovado |> 
  mutate(municipio = str_trim(municipio))

dados_valor_aprovado |> 
  filter(municipio == "Total") |> 
  ggplot(aes(x = data, y = valor_aprovado, group = municipio, 
             color = municipio)) +
    geom_line(linewidth = 1, colour = "#22aaee") +
    geom_point(size = 2, colour = "#22aaee") +
    labs(x = "Mês", y = "Valor Aprovado (em R$)", color = "Município") +
  theme_bw() +
  theme(axis.title.x = element_text(face = "bold"),
        axis.title.y = element_text(face = "bold"))

```


## Resultados 



```{r custo2, cache=T, fig.cap="\\label{fig:custo2}Valores aprovados pelo governo para realização de consultas e tratamentos oncológicos: Comparação entre Maringá e os demais municípios.", fig.align='center',  fig.height=2.2, fig.width= 4.7,dpi=300}

dados_maringa <- dados_valor_aprovado |> 
  filter(municipio == "Maringa")

dados_outros <- dados_valor_aprovado |> 
  filter(!municipio %in% c("Maringa", "Total")) |>
  group_by(mes, mes_num) |>
  summarise(valor_aprovado = sum(valor_aprovado, na.rm = TRUE), .groups = "drop") |>
  mutate(municipio = "Demais municípios", data = dmy(paste0("01/", mes_num, "/2024")))

dados_comparacao <- bind_rows(dados_maringa, dados_outros)

dados_comparacao <- dados_comparacao |> 
  mutate(municipio = ifelse(municipio == "Maringa", "Maringá", municipio))

ggplot(dados_comparacao, aes(x = data, y = valor_aprovado, color = municipio, group = municipio)) +
  geom_line(linewidth = 1) +
  geom_point(size = 2) +
  labs(x = "Mês", y = "Valor Aprovado (em R$)", color = "Município") +
  theme_bw() +
  theme(axis.title.x = element_text(face = "bold"),
        axis.title.y = element_text(face = "bold"))

```

## Resultados 

```{r dispersao1, cache=T, fig.cap="\\label{fig:dispersao1}Número de casos diagnosticados vs Valor aprovado (por município em 2024).", fig.height=2.5, fig.width= 4.7,dpi=300, fig.align='center'}

valor_aprovado <- valor_aprovado |> 
  mutate(municipio = str_trim(municipio))
tratam_munic_mesdiagnostico <- tratam_munic_mesdiagnostico |> 
  mutate(munici_pio_da_residencia = str_trim(munici_pio_da_residencia))

casos_diagnosticados <- tratam_munic_mesdiagnostico |> 
  rename(municipio = munici_pio_da_residencia) |> 
  select(municipio, total)


valor_diagnostico <- left_join(valor_aprovado |> select(municipio, total), 
                               casos_diagnosticados, by = "municipio")

valor_diagnostico |> 
  filter(municipio != "Total") |> 
  ggplot(aes(x = total.y, y = total.x, label = municipio)) +
  geom_point(color = "red", size = 1) +
    geom_smooth(method = "lm", se = FALSE, color = "blue", linetype = "dashed", size = 0.3) +
  labs(
      x = "Número de casos diagnosticados",
      y = "Valor aprovado (em R$)") +
  theme_bw() +
  theme(axis.title.x = element_text(face = "bold"),
        axis.title.y = element_text(face = "bold"))


```



# Conclusões

## Conclusões

* O estudo oferece panorama importante do cenário oncológico regional
* Maringá cumpre adequadamente seu papel de centro de referência
* Há evidências de melhorias no sistema ao longo de 2024
* Necessidade de investimento em diagnóstico precoce
* Necessidade de programas de rastreamento mais eficazes



# Referências

